ACORDAO-COMPLETO-2395641

ACÓRDÃO 1106/2020 ATA 15/2020 - PLENÁRIO

VISTOS, relatados e discutidos estes autos, que tratam de atos de admissão oriundos da Diretoria Regional da ECT em São Paulo/interior.
ACORDAM os ministros do Tribunal de Contas da União, reunidos em sessão do Plenário, ante as razões expostas pela relatora, e com fundamento nos arts. 71, inciso III, da Constituição Federal, 1º, inciso V, 39, inciso I, da Lei 8.443/1992, 259, inciso I, e 260, §1º, do Regimento Interno, em: 
9.1. considerar ilegais e negar registro aos atos de admissão tratados neste processo;
9.2. determinar à Diretoria Regional da ECT em São Paulo Interior que:
9.2.1. acompanhe os desdobramentos da Ação Civil Pública 0001035-92-2013-5-10-0015, em trâmite na Justiça Trabalhista, e adote as medidas pertinentes em caso de desconstituição da sentença que estendeu por prazo indeterminado a validade do concurso público regido pelo Edital 11/2011;
9.2.2. dê ciência desta deliberação aos interessados.

Atos de admissão em que se discute a contratação de empregados após expirada a validade de concurso público, em face de decisão judicial que a prorrogou.

Diretoria Regional da ECT em São Paulo/interior - DR/SPI.

3. Interessados: Patrícia Vanessa Massa Oliveira (CPF XXX.981.828-XX), Paulo Hatori de Andrade (CPF XXX.568.668-XX), Paulo Vinícius Soares de Lima (CPF XXX.574.928-XX), Rafael Gonçalves de Oliveira (CPF XXX.576.158-XX), Rafael Vinícius Pires dos Santos (CPF XXX.999.858-XX), Regiane Piacente Alves (CPF XXX.859.408-XX), Renan Meirelles Coelho (CPF XXX.845.478-XX), Renata Cristina Ireno Guerreiro (CPF XXX.600.478-XX), Rosa de Fátima Santos de Carvalho (CPF XXX.729.448-XX) e Saulo Luís Rossini (CPF XXX.503.538-XX).

ministro Benjamin Zymler.

13.1. Ministros presentes: José Mucio Monteiro (Presidente), Walton Alencar Rodrigues, Benjamin Zymler (Revisor), Aroldo Cedraz, Raimundo Carreiro, Ana Arraes (Relatora) e Bruno Dantas.
13.2. Ministros-Substitutos presentes: Marcos Bemquerer Costa, André Luís de Carvalho e Weder de Oliveira.

ANA ARRAES

Adoto como relatório as manifestações do Ministério Público junto ao TCU - MPTCU (peça 16) e da Secretaria de Fiscalização de Pessoal - Sefip (peça 14) , que discorrem acerca dos elementos necessários à análise do feito, embora com conclusões divergentes.
2.	Primeiramente, reproduzo o parecer da representante do MPTCU:
		"Trata-se de admissões efetuadas pela Empresa de Correios e Telégrafos - ECT. Considerando que as referidas admissões teriam ocorrido após o prazo de validade inicial previsto no edital do concurso (edital de 2011) , e a despeito de o respectivo prazo de validade ter sido prorrogado por meio de decisão judicial proferida na Ação Civil Pública 1035-92-2013-5-10-0015, tramitada no TRT da 10ª Região, a Sefip propõe negar registro aos atos em questão, com base no entendi	mento firmado nos Acórdão 3.503/2016 e Acórdão 6.327/2016, prolatados pela 1ª Câmara desse Tribunal. 
	Ao propor a Ação Civil Pública nº 0001035-92.2013.5.10.0015, o Ministério Público do Trabalho - MPT da 10ª Região teria constatado que a ECT vinha contratando empregados públicos temporários para a sua atividade-fim, mesmo com concurso público aberto, hipótese que configuraria 'preterição dos candidatos aprovados, ainda que em cadastro de reserva'. Diante disso, o MPT ajuizou a referida ação, requerendo, preliminarmente, a prorrogação do concurso regido pelo edital nº 11/2011, que estava em iminência de perder a vigência. 
	O Juiz ponderou que a limitação temporal estabelecida no art. 37, inciso III da Constituição Federal de 1988, embora aplicável a toda a Administração Pública, não impediria, excepcionalmente no caso concreto, o acolhimento da preliminar requerida, tendo em vista que a prorrogação ordinária, feita espontaneamente pela Ré, não teria surtido os efeitos legais desejados. Isso porque, mesmo tendo prazo de validade estendido por mais um ano, teria havido inequívoca afronta ao artigo 37, inciso II, da Constituição em virtude da preterição dos candidatos aprovados. Nesse sentido, o magistrado acolheu a preliminar e deferiu a prorrogação imediata do prazo de validade do concurso público do Edital de Seção Externa - Edital n.º 011/2011 até o término da referida ação judicial. 
	Mais tarde, em julho/2014, o magistrado esclareceu que a decisão teria apenas postergado o prazo de validade do concurso regido pelo edital nº 11/2011, o que a priori não impediria novo concurso público, desde que respeitadas as vagas dos aprovados no concurso anterior. A ECT, por sua vez, iniciou a admissão dos candidatos aprovados, tendo em vista a necessidade de mão-de-obra e a vigência do concurso, a qual ainda se encontrava prorrogada pelo provimento jurisdicional. 
		A liminar exarada nos autos da Ação Civil Pública nº 0001035-92.2013.5.10.0015 teve sua tutela confirmada pela sentença publicada em 19/11/2014, com resolução de mérito julgando procedente os pedidos formulados pelo MPT no sentido de 'confirmar a postergação de validade do concurso público de edital de seleção externa 11/2011 da reclamada, até o trânsito em julgado desta decisão'. 
	Posteriormente, em 12/6/2015, foi publicada ainda mais uma decisão, em sede de embargos de declaração. A decisão julgou os embargos interpostos pela Ré parcialmente procedentes, sem efeitos modificativos, apenas para prestar alguns esclarecimentos sobre a decisão anterior, mais precisamente de que a sentença não estaria impedindo a realização de novo concurso para localidades cujo cadastro de reserva já havia se esgotado, bem como para esclarecer que não havia nulidade na prorrogação da validade do concurso, conforme transcrição abaixo:
Para que não paire qualquer dúvida, é oportuno destacar que o prazo constitucional de validade do concurso público, de 2 (dois) anos, pode ser suspenso ou prorrogado, quando demonstrado que sua utilização foi maliciosa por parte do empregador/ente público.
No momento em que a reclamada não convocou os candidatos aprovados no concurso de 2011, e contratou trabalhadores temporários para o lugar deles, ela tolheu a expectativa dos candidatos aprovados, e maliciosamente levou ao implemento de condição resolutiva relativa ao prazo de validade do concurso público, atraindo, assim, a aplicação do Código Civil, artigo 129:
'Reputa-se verificada, quanto aos efeitos jurídicos, a condição cujo implemento for maliciosamente obstado pela parte a quem desfavorecer, considerando-se, ao contrário, não verificada a condição maliciosamente levada a efeito por aquele a quem aproveita o seu implemento'.
A norma constitucional referente à validade do concurso público, por sua própria natureza relacionada a direito fundamental e assim, de redação mais ampla e genérica, não especifica questões como a interrupção ou a suspensão do decurso do prazo. Situação semelhante ocorre, por exemplo, com o prazo prescricional do artigo 7, XXIX, da CF, cujo prazo tem a interrupção e a suspensão disciplinados por norma infraconstitucional.
Não há, portanto, qualquer nulidade na declaração de prorrogação da validade do concurso público.
 Entendimento da matéria no âmbito do TCU 
	Ao enfrentar a questão, a 1ª Câmara desse Tribunal vinha se manifestando desfavorável à legalidade dos atos de admissão alcançados pelos efeitos da Ação Civil Pública nº 0001035-92.2013.5.10.0015. Primeiramente, o referido colegiado vinha apreciando pela ilegalidade tais atos, expedindo determinação à ECT para que acompanhasse o deslinde da referida Ação e, caso viesse a ser desfavorável aos interessados, que tornasse sem efeito os respectivos atos de admissão nos quadros da entidade (Acórdãos 7135/2014, 7136/2014, 7464/2014, 7465/2014, 7882/2014, 7875/2014, 671/2015 e 1140/2015 - TCU - 1ª Câmara) . 
	Os fundamentos da 1ª Câmara do TCU para arguir a ilegalidade dos atos cingiram-se, em suma, aos seguintes argumentos:
A expiração do prazo de validade do concurso regido pelo Edital 11/2011 constituiria óbice inafastável ao registro dos atos;
À luz do Princípio da independência das instancias, seria no mínimo temerário emitir juízo de legalidade, ordenando o registro de admissões, e, condicionando sua subsistência à manutenção da ordem judicial. Isso porque, uma vez registrados os atos, estes teriam sua legitimidade definitivamente assentada no plano administrativo, independentemente do posicionamento final do Poder Judiciário sobre a matéria, o que, a rigor, impediria à origem, mesmo em face de eventual reforma da liminar, desconstituí-los.
	Posteriormente, ao se debruçar mais acuradamente sobre a situação, e constatando a impossibilidade de considerar ilegais as referidas admissões, uma vez que nenhum dispositivo legal ou constitucional havia sido infringido, a 1ª Câmara do TCU passou a adotar novo encaminhamento, por intermédio dos Acórdãos 3.503/2016 e Acórdão 6327/2016, que, embora tenha mantido no essencial os mesmos fundamentos das decisões anteriores, se limitou a apenas 'negar registro' aos respectivos atos, deixando de se manifestar sobre a legalidade ou ilegalidades das admissões. Esse é precisamente o encaminhamento proposto nos autos pela Unidade Técnica.
***
	Conforme esclarecido, o ponto fulcral da negativa de registro aos atos em análise repousa sobre o pressuposto de que as admissões estariam ocorrendo fora do prazo de validade do concurso. Entretanto, esse argumento não prospera frente ao fato de que há decisão judicial expressamente prorrogando a validade do certame. Ou seja, embora as nomeações que originaram os atos de admissão tenham sido editadas fora da vigência regulamentar do concurso regido pelo Edital 11/2011, foram praticadas dentro da sua vigência prorrogada por meio de provimento jurisdicional. Assim, enquanto subsistirem os efeitos da sentença, o concurso encontra-se plenamente vigente, não devendo o TCU alegar óbice no que se refere à expiração da sua validade.
	Desse modo, apreciar os atos em tela pela ilegalidade significaria entrar no mérito de uma decisão judicial para considerá-la ilegal. Tal situação seria inusitada, até porque não há necessariamente nenhum dispositivo de lei sendo infringido. Aliás, o texto constitucional estabelece um limite de até quatro anos de validade de um concurso público, e, a propósito, esse limite não vem sendo atingido pelas admissões efetuadas até então pela ECT. E ainda que tivesse sido extrapolado, haveria de se ponderar sobre a possível suspensão do mencionado prazo.
	Sobre essa questão, vale lembrar que embora a matéria não seja pacificada, não são tão raros os casos em que um candidato batalha na justiça durante anos para obter enfim o direito à nomeação para um cargo público que estava sendo negado pela Administração. Nesses casos, não importa o fato de o prazo de validade do concurso prestado pelo interessado ter vencido, pois pressupõe-se uma suspensão da condição resolutiva da validade do concurso, no caso, o prazo previsto em edital. Tal presunção se faz necessária para se garantir o direito pleiteado, e dar efetividade à sentença judicial proferida.
	Aliás, sobre a questão de admissões com lastro em decisão judicial, também é oportuno salientar que a situação em análise diverge daquela encontrada com razoável frequência nesse Tribunal em que um interessado obtém decisão judicial favorável (normalmente em caráter liminar) para obter benefício que não tem direito, conforme alguma jurisprudência pacificada nos tribunais superiores. Nesses casos, o TCU alega independência das instâncias para negar registro ao ato e determina aos órgãos responsáveis o acompanhamento da ação judicial.	
	Porém, na situação em análise nos autos, ocorreu apenas a intervenção do Judiciário sobre um dos elementos da admissão no serviço público, qual seja, o prazo de validade do respectivo certame. Embora se pudesse argumentar que a prorrogação do prazo indefinidamente iria de contra o texto constitucional, fato é que a prorrogação dentro do prazo admitido na Carta Magna, como vem sendo realizado pela ECT, não comporta a interpretação de que uma inconstitucionalidade estaria sendo cometida.  
	Já quanto ao argumento invocado para não se apreciar pela legalidade os atos de admissão em situação similar, no sentido de que o registro do ato pelo TCU assentaria a definitividade de tais atos plano administrativo, impossibilitando à Administração desfazê-los, mesmo na hipótese de desconstituição da decisão judicial que prorrogava a vigência do concurso, também entendemos não haver fundamento para tal receio. 
	O ato de admissão, por sua natureza de ato complexo, encontra seu aperfeiçoamento no âmbito administrativo com o registro efetuado pelo TCU. Entretanto, este aperfeiçoamento consiste no reconhecimento da existência de um fato pela Administração Pública. O registro não produz efeito de 'coisa julgada administrativa', mas tão somente reconhece determinado fato, que passa a ter definitividade dentro do mesmo panorama fático e normativo no qual foi concebido.
	Assim, por óbvio, se um servidor admitido em determinado órgão tiver seu ato registrado pelo TCU, e futuramente pedir exoneração do cargo, o ato de admissão deixa de produzir seus efeitos, por que o panorama fático mudou, devendo o órgão emitir no SISAC o correspondente ato de desligamento. Da mesma forma, o servidor que, no desenvolvimento de um processo administrativo disciplinar, for demitido do serviço público, o registro do seu ato de admissão pelo TCU não preservará seu direito ao cargo ou emprego.
	O mesmo ocorre quando tratamos de uma decisão judicial precária que permitiu a admissão no serviço público. No caso da decisão que prorrogou a vigência do concurso em tela ser revogada, tal revogação operará automaticamente com efeitos ex tunc, havendo o retorno das partes ao status quo ante. Com efeito, um dos elementos que compõe o ato, no caso em análise, a vigência do respectivo concurso, tornar-se-ia irregular e o ato de admissão, só a partir de então, passaria a conter vício, devendo a Administração Pública desfazê-lo, promovendo o respectivo desligamento do interessado do emprego público.
	Neste ponto, com a mora da decisão final de mérito a ser tomada, poderia se alegar que a teoria do fato consumado efetivaria os interessados nos empregos públicos em que foram investidos, de forma que, neste sentido, não seria possível à origem promover os desligamentos dos empregados. A este respeito, o STF tem jurisprudência firme no sentido da inaplicabilidade da teoria do fato consumado sobre estes casos, de modo que o transcurso do tempo não poderia, por si só, convalidar a posse de interessados em um emprego público. 
	A esse respeito, é didático citar a decisão proferida no Recurso Extraordinário (RE) 608.482 para reformar acórdão que garantiu a permanência no cargo a uma agente de polícia civil investida no cargo por força de medida judicial liminar, mesmo não tendo sido aprovada em todas as fases do concurso público a que se submeteu. Transcrevemos a respectiva ementa abaixo:
CONSTITUCIONAL. ADMINISTRATIVO. CONCURSO PÚBLICO. CANDIDATO REPROVADO QUE ASSUMIU O CARGO POR FORÇA DE LIMINAR. SUPERVENIENTE REVOGAÇÃO DA MEDIDA. RETORNO AO STATUS QUO ANTE. TEORIA DO FATO CONSUMADO, DA PROTEÇÃO DA CONFIANÇA LEGÍTIMA E DA SEGURANÇA JURÍDICA. INAPLICABILIDADE. RECURSO PROVIDO. 
1. Não é compatível com o regime constitucional de acesso aos cargos públicos a manutenção no cargo, sob fundamento de fato consumado, de candidato não aprovado que nele tomou posse em decorrência de execução provisória de medida liminar ou outro provimento judicial de natureza precária, supervenientemente revogado ou modificado. 
2. Igualmente incabível, em casos tais, invocar o princípio da segurança jurídica ou o da proteção da confiança legítima. É que, por imposição do sistema normativo, a execução provisória das decisões judiciais, fundadas que são em títulos de natureza precária e revogável, se dá, invariavelmente, sob a inteira responsabilidade de quem a requer, sendo certo que a sua revogação acarreta efeito ex tunc, circunstâncias que evidenciam sua inaptidão para conferir segurança ou estabilidade à situação jurídica a que se refere. 
3. Recurso extraordinário provido. (grifos nossos) 
	Portanto, sempre que houver uma mudança que implique em ilegalidade do ato perfeito e acabado dentro da administração pública, este sucumbirá ao novo panorama formado, devendo a Administração tomar as providências necessárias para desfazê-lo. Desse modo, entendemos que não prospera o argumento de que uma vez apreciado pela legalidade no âmbito do TCU, o ato estaria definitivamente assentado no plano administrativo.
	Outra questão também merece alguma consideração no encaminhamento apresentado pela Sefip, que se trata da proposta inusitada de se negar registro ao ato, sem apreciá-lo quanto à legalidade ou ilegalidade.
	Sobre o assunto, entendemos que a solução que vem sendo adotada no sentido de se negar registro aos atos de admissão sem apontar necessariamente uma ilegalidade no ato, encontra óbice na teoria dos motivos determinantes. Segundo o STF, o TCU não possui competência para proceder a qualquer inovação no ato de pessoal sujeito a registro, cabendo-lhe registrá-lo ou não em face do exame de legalidade que realiza, conforme excerto a seguir apresentado:
No exercício da sua função constitucional de controle, o TCU procede, dentre outras atribuições, a verificação da legalidade da aposentadoria e determina, tal seja a situação jurídica emergente do respectivo ato concessivo, a efetivação, ou não, de seu registro. O TCU, no desempenho dessa específica atribuição, não dispõe de competência para proceder a qualquer inovação no título jurídico de aposentação submetido a seu exame. Constatada a ocorrência de vício de legalidade no ato concessivo de aposentadoria, torna-se lícito ao TCU, especialmente ante a ampliação do espaço institucional de sua atuação fiscalizadora, recomendar ao órgão ou entidade competente que adote as medidas necessárias ao exato cumprimento da lei, evitando, desse modo, a medida radical da recusa de registro. Se o órgão de que proveio o ato juridicamente viciado, agindo nos limites de sua esfera de atribuições, recusar-se a dar execução à diligência recomendada pelo TCU - reafirmando, assim, o seu entendimento quanto à plena legalidade da concessão da aposentadoria -, caberá a Corte de Contas, então, pronunciar-se, definitivamente, sobre a efetivação do registro.' (MS 21.466, rel. min. Celso de Mello, julgamento em 19-5-1993, Plenário, DJ de 6-5-1994.) .
	Não se pode perder de vista também que, em se tratando da prática de atos administrativos, o motivo declarado deve ser respeitado. Acerca disso, convém trazer à baila as seguintes ementas de julgado:
ADMINISTRATIVO. ATO ADMINISTRATIVO. VINCULAÇÃO AOS MOTIVOS DETERMINANTES. INCONGRUÊNCIA. ANÁLISE PELO JUDICIÁRIO. POSSIBILIDADE. DANO MORAL. SÚMULA 7/STJ. 
1. Os atos discricionários da Administração Pública estão sujeitos ao controle pelo Judiciário quanto à legalidade formal e substancial, cabendo observar que os motivos embasadores dos atos administrativos vinculam a Administração, conferindo-lhes legitimidade e validade. 
2. 'Consoante a teoria dos motivos determinantes, o administrador vincula-se aos motivos elencados para a prática do ato administrativo. Nesse contexto, há vício de legalidade não apenas quando inexistentes ou inverídicos os motivos suscitados pela administração, mas também quando verificada a falta de congruência entre as razões explicitadas no ato e o resultado nele contido' (MS 15.290/DF, Rel. Min. Castro Meira, Primeira Seção, julgado em 26.10.2011, DJe 14.11.2011) . 
 (...) Agravo regimental improvido. (STJ, AgRg no REsp 1280729/RJ, 2ª Turma, Rel. Min. Humberto Martins, j. 10/04/2012, p. DJe 19/04/2012. destacamos) 
	Desse modo, não cabe à Administração Pública juízo de conveniência ou oportunidade sobre o direito a aposentadoria, reforma ou pensão, ou ainda sobre a admissão. Uma vez implementados os requisitos legais para se conceder o direito, não há espaço para o gestor público negá-lo, a não ser em caso de irregularidade capaz de contradizer o direito do segurado ou dependente. Nesse sentido, a irregularidade precisa ser explicitada de maneira clara, objetiva e ter coerência lógica com o resultado da apreciação. No caso em debate, o TCU estaria negando registro a um ato sem sequer precisar as irregularidades que fundamentam essa negativa. 
		Entretanto, ao negar um direito líquido e certo ao interessado, sem apontar qualquer irregularidade, consiste em atentar não apenas ao princípio da motivação, à teoria dos motivos determinantes, mas também aos princípios do contraditório e da ampla defesa, pois submete os interessados sujeitos a um juízo arbitrário, sem fundamentação ou motivação que possa ser recorrida ou contraditada.
***
	Pelos motivos acima descritos, considerando a ausência de irregularidade que fundamente a negativa de registro aos atos ora analisados; considerando que a concessão de registro pelo TCU aos referidos atos não traz nenhum impedimento para que, no futuro, caso o Poder Judiciário reforme a decisão acerca da prorrogação de validade do certame regido pelo Edital nº 11/2011, as admissões sustentadas pela mencionada ação judicial possam ser desfeitas; considerando inclusive que tal procedimento está em consonância com a jurisprudência predominante da Suprema Corte; pedimos vênias para propor a apreciação dos atos pela legalidade."
3.	Transcrevo, a seguir, trecho do relatório produzido pela Secretaria de Fiscalização de Pessoal, que trata da análise das admissões:
"EXAME TÉCNICO
Admissões após a validade - Justificativa do Gestor de Pessoal
Após a análise das admissões em tela, cabe tecer as seguintes considerações.
As admissões em tela ocorreram após a validade do concurso a que se submeteram. 
Nesse sentido, o Gestor de Pessoal informa o seguinte:
'o cadastro de candidatos homologados no Concurso Público Edital 011/2011 foi prorrogado judicialmente por liminar no Processo n.º 0001035-92.2013.5.10.0015. A vigência se estenderá até a decisão final do processo'.
Importa mencionar que o presente processo trata de admissões efetuadas pela Empresa Brasileira de Correios e Telégrafos cujo concurso foi prorrogado por meio de decisão judicial proferida na Ação Civil Pública 1035-92-2013-5-10-0015 - Tribunal Regional do Trabalho da 10ª Região.
Atualmente, a referida ação encontra-se no TRT da 10ª Região, para apreciação de recurso ordinário interposto pela ECT (peça 2) .
Cabe destacar que, em situações semelhantes às tratadas no presente processo, ou seja, admissões cujo certame público está regido pelo edital da ECT de 2011, ocorridas após a validade inicial do concurso, o Tribunal tem se manifestado pela negativa do registro dos atos, a exemplo do TC- Processo 023.760/2014-1, que culminou no Acórdão 3503/2016-TCU-Primeira Câmara.
Para melhor elucidação, trazemos à colação trechos do Voto condutor do citado Acórdão 3503/2016-TCU-Primeira Câmara, de relatoria do Ministro Benjamin Zymler, cuja sessão ocorreu em 31/05/2016:   
'10. Afora a inusitada indefinição quanto ao termo final do prazo de validade do concurso de 2011, chama especial atenção, no caso, a generalidade e a abrangência da sentença, que não especificou o quantitativo de empregos públicos ocupados de forma supostamente irregular e tampouco delimitou as dependências da ECT em que a falha teria ocorrido. Assim, mesmo unidades sem nenhum contrato temporário em vigor estão, pelo menos até o trânsito em julgado da deliberação, impedidas de selecionar empregados efetivos por meio de um novo certame, apenas podendo admitir os candidatos integrantes do chamado cadastro de reserva, aprovados, como dito, no concurso já há muito expirado.
11.	 Em tais circunstâncias, considero de todo imprópria a emissão de juízo de legalidade relativamente a essas contratações.
12.	 Aliás, seria incongruente emitir um tal juízo de legalidade, ordenando o registro das admissões, e, em paralelo, orientar a estatal a promover 'automaticamente' o desligamento dos empregados, 'com efeitos ex tunc', na hipótese de revogação da ordem judicial, como ora sugere o Ministério Público. 
13. De fato, uma vez registrados os atos, seria defeso à origem, mesmo na hipótese de reforma da sentença trabalhista, desconstituí-los unilateralmente. É que, tratando-se de atos complexos, também o TCU teria de participar do eventual desfazimento das admissões, consoante pacífica jurisprudência do Supremo Tribunal Federal (STF) , talhada em sua súmula nº 6:
'A revogação ou anulação, pelo Poder Executivo, de aposentadoria, ou qualquer outro ato aprovado pelo Tribunal de Contas, não produz efeitos antes de aprovada por aquele Tribunal, ressalvada a competência revisora do Judiciário. '
14.	Entendimento semelhante, vale dizer, encontra-se na súmula 199 desta Corte: 
'Salvo por sua determinação, não podem ser cancelados pela autoridade administrativa concedente os atos originários ou de alterações, relativos a aposentadoria, reformas e pensões, já registrados pelo Tribunal de Contas, ao apreciar-lhes a legalidade, no uso da sua competência constitucional. '
15.	 Sem embargo, não tendo sido identificado nenhum excesso no cumprimento da decisão judicial pelos gestores da ECT, e nem sendo possível deles exigir comportamento diverso, à vista do princípio da continuidade do serviço público, tenho por asseguradas as admissões enquanto subsistir a prorrogação estabelecida pela Justiça.
16. Por fim, lembro que a existência de decisão judicial na gênese de ato administrativo não impõe, necessariamente, seu registro pelo TCU. O ponto, inclusive, já foi abordado pelo STF, como na apreciação do MS 23.665-DF, quando o Ministro Maurício Corrêa, em voto acolhido à unanimidade pelo plenário da Corte Constitucional, anotou:
 ' (...) o Tribunal de Contas pode negar o registro de atos de aposentadoria, ainda quando objeto de decisões originárias de juízes ou tribunais, salvo aquelas em que for parte e que tenham como finalidade específica o registro respectivo. '
Cumpre ainda registrar trechos do voto do Ministro Bruno Dantas, condutor do Acórdão 6327/2016-TCU-Primeira Câmara, em que deixa de apreciar situações semelhantes pelo sobrestamento para acompanhar a jurisprudência do Tribunal no sentido de negar registro, in verbis:
5.	Na primeira oportunidade em que o presente feito foi submetido a meu gabinete, determinei o seu sobrestamento por considerar que seria mais apropriado aguardar o desfecho da referida Ação Civil Pública 0001035-92.2013-5-10-0015 antes da apreciação de admissões que nela encontram amparo. Contudo, ao reavaliar as circunstâncias singulares do caso, permito-me reavaliar meu posicionamento original para acompanhar a linha jurisprudencial já construída pelo TCU em torno do tema, no sentido de negar registro às admissões desse gênero, sem prejuízo de ressaltar que elas estão com seus efeitos assegurados enquanto subsistir a prorrogação estabelecida pela Justiça.
6.	Além disso, esse posicionamento vai ao encontro da preocupação que tenho por vezes externado a meus pares acerca da necessidade de resguardo da unidade jurisprudencial desta Corte de Contas, pressuposto inexorável que tem orientado a formação de minha convicção no mister de julgador. 
7.	Por fim, cumpre informar que o sobrestamento por mim anteriormente determinado tem contribuído para o indesejável aumento na quantidade de concessões pendentes de exame pelo TCU, com consequente sobrecarga dos trabalhos levados a efeito pela Secretaria de Fiscalização de Pessoal, sendo este mais um motivo que me leva a acompanhar, em sua essência, o encaminhamento alvitrado nos pareceres precedentes.
É oportuno salientar o entendimento da Ministra Ana Arraes, na oportunidade em que, ao analisar situação semelhante à tratada no presente processo, por meio do TC- Processo 019.614/2017-9, entendeu que deveria aplicar-se a negativa de registro às admissões da ECT regidas pelo edital de 2011 ocorridas após a primeira validade. É o que se verifica pelos trechos do voto condutor do Acórdão 8929/2017-TCU-Segunda Câmara, a seguir transcritos:
4. A proposta encontra amparo em diversas decisões deste Tribunal acerca da matéria, dentre elas os acórdãos 2.463/2015, 2.464/2015, 2.595/2015, 3.091/2015, 3.251/2015, 3.252/2015, 3.617/2015, 3.618/2015, 3.503/2016 e 6.327/2016, todos da 1ª Câmara. 
5. Nas mencionadas deliberações, este Tribunal entendeu que seria imprópria a emissão de juízo de legalidade relativamente a tais contratações haja vista a indefinição do prazo de validade do concurso de 2011 e a generalidade e a abrangência da sentença. 
6. Nesse diapasão, deve-se negar registro aos referidos atos de admissão e determinar à Diretoria Regional da ECT em São Paulo - Interior que acompanhe os desdobramentos da citada ação civil pública. 
O posicionamento acima mencionado foi reiterado pela Ministra Ana Arraes ao apreciar situação semelhante tratada no TC- Processo 019.606/2017-6, o qual culminou no Acórdão 8928/2017-TCU-Segunda Câmara. 
CONCLUSÃO
Esta Unidade Técnica considera que aos atos constantes do processo em tela deve ser negado o registro, considerando a jurisprudência do Tribunal sobre a matéria consoante Acórdãos 3503/2006, 3618/2015, 3617/2015, 3252/2015, 3251/2015, 3091/2015, 2595/2015, 2464/2015, 2463/2015, todos da 1ª Câmara, bem assim pelos Acórdãos 8929/2017 e 8928/2017, ambos da 2ª Câmara.
PROPOSTA DE ENCAMINHAMENTO 
Ex positis, de conformidade com o preceituado no artigo 71, inciso III, da Constituição Federal de 1.988; c/c os artigos. 1º, inciso V, e 39, inciso I, da Lei 8.443/1992, c/c os artigos 1º, inciso VIII, 260, §§ 1 e 2º, do Regimento Interno/TCU, e tomando por base as informações prestadas pelo órgão de controle interno e as verificações feitas pela unidade técnica, na forma prevista no artigo 260, caput, do Regimento Interno-TCU, proponho:
 negar registro aos atos de admissão tratados neste processo;
 determinar à Diretoria Regional da ECT em São Paulo - Interior que:
b.1) acompanhe os desdobramentos da Ação Civil Pública 0001035-92.2013-5-10-0015, em trâmite na Justiça Trabalhista da 10ª Região, e, caso venha a ser desconstituída a sentença ora favorável aos interessados, torne sem efeito seus atos de admissão nos quadros da entidade, bem como providencie o cadastramento dos respectivos desligamentos no sistema Sisac:
b.2) dê ciência da deliberação que vier a ser adotada aos interessados."
É o relatório.

não há.

Procurador Marinus Eduardo De Vries Marsico.

ATOS DE ADMISSÃO. CONTRATAÇÕES APÓS EXPIRAR A VALIDADE DE CONCURSO. PRORROGAÇÃO DE VALIDADE DE CONCURSO PÚBLICO ESTABELECIDA JUDICIALMENTE. CONTINUIDADE DA RELAÇÃO CONTRATUAL ENQUANTO AMPARADA POR DECISÃO JUDICIAL. ILEGALIDADE. NEGATIVA DE REGISTRO. DETERMINAÇÃO PARA ACOMPANHAR OS DESDOBRAMENTOS DA AÇÃO CIVIL PÚBLICA.

ATOS DE ADMISSÃO (ADS)

Secretaria de Fiscalização de Pessoal (Sefip).

Estão em exame atos de admissão oriundos da Diretoria Regional da ECT em São Paulo/interior.
2.	A Secretaria de Fiscalização de Pessoal - Sefip opinou pela negativa de registro do ato porque a admissão ocorreu após esgotada a validade do respectivo concurso público, cujo prazo fora prorrogado por decisão judicial proferida na Ação Civil Pública 0001035.92-2013.5.10.0015 - Tribunal Regional do Trabalho da 10ª Região.
3.	O Ministério Público junto ao TCU - MPTCU, em divergência, defendeu que, apesar de reconhecer estar a proposta da unidade instrutiva alinhada à jurisprudência que se consolida neste Tribunal, são indissociáveis o juízo sobre o registro do ato e sua efetiva análise de mérito.
4.		Quanto ao mérito, o representante do Parquet propõe o julgamento pela legalidade, fundamentado na concepção de que, "embora as nomeações que originaram os atos de admissão tenham sido editadas fora da vigência regulamentar do concurso regido pelo Edital 11/2011, foram praticadas dentro da sua vigência prorrogada por meio de provimento jurisdicional".
5.	Antes de passar à minha proposta, apresentarei breve histórico sobre a matéria, para contextualizar os elementos necessários à análise do feito. 
HISTÓRICO
6.	A ECT realizou concurso para o cargo de Agente de Correios, regido pelo Edital 011/2011, publicado em 23/3/2011. A seleção se subdividiu em três diferentes atividades: atendente comercial, carteiro e operador de triagem e transbordo.
7.	As duas últimas atividades incluíam como requisito para aprovação a avaliação de capacidade física e laboral. Em razão dessa diferença nas etapas da seleção, os editais de homologação das aprovações foram divulgados em diferentes datas. As primeiras homologações ocorreram em julho de 2011. 
8.	O edital previu a validade do concurso pelo prazo de um ano, prorrogável por mais um. As informações acerca do concurso são mantidas no portal da ECT e contêm os editais das diversas fases (http://www.buscacep.correios.com.br/institucional/concursos/correios/lst_concurso.cfm?con_nu=391) , incluindo a divulgação dos resultados, homologações e prorrogações.
9.	O mês de julho de 2013 foi o período em que começou a expirar a validade das primeiras homologações. Antes de expiradas, em junho de 2013, o Ministério Público do Trabalho moveu ação civil pública arguindo que, ainda durante a validade do concurso, teriam sido realizadas diversas contratações de empregados temporários para realizar as atividades do cargo objeto do concurso.
10.	Em 24/7/2013, no bojo da Ação Civil Pública 0001035.92-2013.5.10.0015 - Tribunal Regional do Trabalho da 10ª Região, foi prolatada decisão com o seguinte teor:
"Melhor analisando a situação, penso que a limitação temporal estabelecida no artigo 37, inciso III, da Constituição da República, embora aplicável a todos os órgãos da Administração Pública, não impede, excepcionalmente neste caso concreto, o acolhimento da liminar requerida, pois, na presente hipótese, as prorrogações feitas espontaneamente pela Ré não surtiram os efeitos legais desejados, pois aparentemente, mesmo tendo o prazo de validade estendido por mais um ano, houve, em inequívoca afronta ao artigo 37, inciso II, da Constituição da República, a contratação de empregados temporários terceirizados sem concurso público em detrimento dos candidatos que, por mérito, encontravam-se no cadastro de reserva. Assim, o acolhimento da liminar é medida necessária para a preservação do artigo 37, inciso II, da Constituição da República e de salvaguarda do direito dos candidatos que, aprovados ao cadastro de reserva, viram-se injustificadamente preteridos pela contratação irregular pela Ré de centenas de empregados terceirizados. 
Nesse contexto, defiro a prorrogação imediata do prazo de validade do concurso público do Edital de Seção Externa - Edital nº 011/2011 até o término do presente processo."
11.	Posteriormente, no âmbito da mesma ação, em de 19/11/2014, foi decidido:
"ISSO POSTO, na Ação Civil Pública n. 1035-92-2013-5-10-0015 proposta pelo MINISTÉRIO PÚBLICO DO TRABALHO em face de EMPRESA BRASILEIRA DE CORREIOS E TELÉGRAFOS, e no qual figuram como assistentes do autor a FENTECT - FEDERAÇÃO NACIONAL DOS TRABALHADORES EM EMPRESAS DE CORREIOS, TELÉGRAFOS E SIMILARES, SINTECT - SINDICATO DOS TRABALHADOS EM EMPRESAS DE CORREIOS, TELÉGRAFOS E SIMILARES e DEFENSORIA PÚBLICA DA UNIÃO, nos termos da fundamentação supra, que integra este dispositivo para todos os fins, resolvo extinguir o feito com resolução de mérito (art. 269, I, CPC) , e julgo PROCEDENTES os pedidos para: 1) confirmar a postergação de validade do concurso público de edital de seleção externa 11/2011 da reclamada, até o trânsito em julgado desta decisão; 2) condenar a reclamada a apresentar, no prazo de 3 (três) meses, um estudo de dimensionamento do seu quadro de pessoal, de forma a reduzir as contratações temporárias às situações efetivamente emergenciais e de duração reduzida; 3) condenar a reclamada a convocar para fins de admissão todos os trabalhadores aprovados no concurso público de edital de seleção externa 11/2011 da reclamada - ou se insuficientes, os dos concursos posteriores - até que se alcance o número de contratações necessárias, informadas no item 2 deste dispositivo."
12.	No dia 26/11/2014, publicou-se correção, alterando o prazo para apresentação de estudo de dimensionamento do quadro de pessoal de três para seis meses.
13.	Em decisão de recurso ordinário interposto pela ECT, em 27/6/2017, assim foi proferido despacho que denegou seguimento ao pedido:
 "Recorre a ECT, argumentando que a decisão proferida pelo Colegiado contraria diversos dispositivos constitucionais, ao elastecer a vigência do concurso público regido pelo Edital n.º 11/2011. Ao revés do que entende a demandada, o acórdão está em consonância com a legislação pátria, pois houve modulação dos comandos da sentença, de maneira a observar as restrições contidas na Carta Magna: "A empresa, com a devida vênia, empreendeu desvio de finalidade do certamente ao contratar pessoal temporário em detrimento da admissão de pessoal efetivo aprovado em concurso público para iguais vagas, não se percebendo, inclusive, do vício de sustentação de seu ato na premissa de implemento de demanda, porque a contratação excepcional não pode ser invocada como rotina de demanda regular. Ou seja, a contratação de pessoal temporário poderia ser admitida em razão de demanda sazonal e apenas para o período declinado, ou ainda para suprir as necessidades da empresa enquanto em andamento concurso público para provimento de vagas essenciais, mas não poderia, depois, a contratação nesse talante inibir, exatamente, a contratação daqueles aprovados no certame que supriria a necessidade emergencial detectada. Percebe-se, nesse sentido, como devidamente relatado na sentença e pelo eminente Relator, haver prova suficiente de que a empresa contratou pessoal sob a égide de temporários, sem definir o marco sazonal ou a necessidade específica temporal a suprir e que, mormente pela aprovação de candidatos em concurso público destinado a suprir as vagas existentes na empresa, manifestamente perderam o sentido na prestação excepcional de serviços, porque as necessidades da empresa deveriam, então, passar a ser supridas por pessoal efetivo e não mais por pessoal em situação precária. Ao contrário, contudo, a empresa preferiu precarizar o certame que realizara, ao não prover as vagas ocupadas excepcionalmente por trabalhadores temporários, enquanto os candidatos aprovados em concurso público aguardavam a vez sem definição de contratação. O primeiro e segundo argumentos recursais, portanto, não prosperam. Com relação à determinação judicial de que empreenda a empresa estatal estudos para dimensionar o pessoal efetivo necessário, não há ingerência do Poder Judiciário na atuação administrativa, porque, cabe notar, o comando é para que a própria empresa delimite os seus quantitativos de pessoal, pela observação inequívoca de que a ECT tem deturpado o uso de pessoal temporário sem justificativa real em sazonalidade ou em inversão na oferta em relação à demanda enquanto se ajusta o provimento de vagas por concurso. Nessa perspectiva, não há afronta alguma ao artigo 2º da Constituição Federal, porque o comando judicial apenas busca a observância do artigo 37, II, da Constituição, no que o quadro efetivo da empresa deve ser devidamente delimitado para a apuração e provimento dos quantitativos necessários de pessoal.
...
Observo que, nessa situação, não se há que falar em violação ao direito à conveniência administrativa, porque a discussão envolve, em verdade, a perturbação empresarial do comando constitucional, para cuja observância não pode invocar discricionariedade no sentido de eleger o que e quando cumprir. O quarto argumento recursal, portanto, prospera em parte, apenas na perspectiva de afastar a suposta prorrogação do certame referido até o trânsito em julgado para no lugar definir o efeito devido em relação aos sujeitos atingidos pelo ato empresarial espúrio, ainda que o provimento da vaga se perfaça depois da validade, por já declarado o devido restabelecimento da situação ao que deveria ter sido em prol da observância dos parâmetros constitucionais, muito citados pela empresa, mas igualmente pouco cumpridos. Dou provimento parcial ao apelo empresarial". "De todo modo, destaco que o objeto da presente ação civil pública se limitou aos requerimentos de prorrogação do prazo de validade do concurso empresarial de Edital nº 11/2011 e de condenação da demandada a promover, no prazo de 6 meses, estudo de dimensionamento do quantitativo de seu pessoal, conforme sua efetiva necessidade de serviço, e, após isso, a convocar e admitir os candidatos aprovados em tal concurso e em eventuais certames subsequentes, tantos quantos forem compatíveis com sua necessidade de demanda (fl. 17) . Pontuo, ainda, que, a teor do julgado embargado, esta Turma concluiu por manter a sentença na parcela em que se condenou a reclamada a apresentar, no prazo de 6 meses, um estudo de dimensionamento do seu quadro de pessoal, de forma a reduzir as contratações temporárias às situações efetivamente emergenciais e de duração reduzida e, após tal estudo, convocar, para fins de admissão, todos os trabalhadores aprovados no concurso público de edital nº 11/2011 - ou se insuficientes, os dos concursos posteriores - até que se alcance o número de contratações necessárias informadas no referido estudo de dimensionamento. Registro, ainda, que esta Turma deu parcial provimento ao apelo patronal para "afastar a prorrogação do concurso questionado até o trânsito em julgado da sentença", mas "sem afastar os efeitos decorrentes e devidos em relação a todos os candidatos aprovados, no limite do quantitativo perturbado de pessoal irregularmente contratado sob premissa de temporários sem vinculação sazonal"". Patente, pois, a inexistência de afronta ao contido no texto constitucional, razão pela qual o recurso de revista não merece seguimento. CONCLUSÃO. Ante o exposto, DENEGO seguimento ao recurso de revista."
14.	No âmbito do TST, em 29/6/2018, foi negado seguimento a agravo de instrumento interposto contra decisão da Presidência do Tribunal Regional que denegou sequência ao recurso de revista da parte, seguido de não provimento de agravo contra a decisão anterior, em 2/10/2019, manifesta nos seguintes termos:
 "AGRAVO EM AGRAVO DE INSTRUMENTO EM RECURSO DE REVISTA REGIDO PELA LEI 13.015/2014. INCOMPETÊNCIA DA JUSTIÇA DO TRABALHO. AÇÃO CIVIL PÚBLICA. ECT. CONCURSO PÚBLICO PARA PROVIMENTO DE VAGAS E FORMAÇÃO DE CADASTRO DE RESERVA. TERCEIRIZAÇÃO DOS SERVIÇOS CORRESPONDENTES AO CARGO DE AGENTE DE CORREIOS. PRETERIÇÃO DOS CANDIDATOS APROVADOS (VIOLAÇÕES NÃO CONFIGURADAS) .
1. Conforme jurisprudência desta Corte Superior, compete à Justiça do Trabalho processar e julgar ação referente ao período pré-contratual, em que se discute suposta preterição na nomeação de candidato aprovado no concurso público para provimento de vagas e formação de cadastro de reserva de entidade da administração pública indireta.
2. No caso dos autos, restou demonstrado que a ECT contratou empregados terceirizados, em caráter temporário, para exercerem atribuições correspondentes ao cargo de Agente de Correios, ligadas a sua atividade-fim. No entanto, não houve definição do marco temporal ou da necessidade provisória de excepcional interesse público para justificar a prestação atípica dos serviços. Mesmo com a aprovação de candidatos em concurso público, a reclamada optou por manter as vagas preenchidas pelos trabalhadores temporários, perdurando a situação precária da contratação.
3. A conduta da reclamada inquina o ato administrativo de irregularidade, razão pela qual se afigura correta a decisão recorrida que determinou a modulação dos efeitos para que os candidatos aprovados sejam admitidos no emprego público, no limite do quantitativo de trabalhadores temporários contratados irregularmente, em prestígio ao instituto do concurso público, insculpido no art. 37, inciso II, da Constituição Federal. Agravo não provido."
15.	Atualmente o processo aguarda decisão em sede de embargos declaratórios.
DOS CASOS ANALISADOS NESTES AUTOS
16.	Dado o panorama histórico da origem dos atos de admissão ora examinados, passo à análise.
17.	Trata-se de dez atos de admissão de empregados para o cargo de Agente de Correios, todos relativos à atividade comercial. A validade original das homologações expirou em 29/07/2013, e as contratações ocorreram entre janeiro e setembro de 2014, conforme resumido no quadro a seguir:
	Nome
	Data validade original do concurso
	Data da admissão
	Cargo

	Patrícia Vanessa Massa Alves
	29/07/2013
	03/10/2014
	231991- atividade comercial

	Paulo Hatori de Andrade
	29/07/2013
	22/09/2014
	231991- atividade comercial

	Paulo Vinícius Soares de Lima
	29/07/2013
	22/09/2014
	231991- atividade comercial

	Rafael Gonçalves de Oliveira
	29/07/2013
	06/01/2014
	231991- atividade comercial

	Rafael Vinícius Pires dos Santos
	29/07/2013
	14/04/2014
	231991- atividade comercial

	Regiane Piacente Alves
	29/07/2013
	06/01/2014
	231991- atividade comercial

	Renan Meirelles Coelho
	29/07/2013
	06/01/2014
	231991- atividade comercial

	Renata Cristina Ireno Guerreiro
	29/07/2013
	18/03/2014
	231991- atividade comercial

	Rosa de Fátima Santos de Carvalho
	29/07/2013
	18/03/2014
	231991- atividade comercial

	Saulo Luís Rossini
	29/07/2013
	14/04/2014
	231991- atividade comercial

18.	A jurisprudência do Tribunal em casos exatamente iguais a estes, de forma predominante, é no sentido de negar registro aos atos de admissão, sem manifestação quanto à legalidade. Inclusive, nos Acórdãos 8.928/2017 e 8.929/2017, ambos da 2ª Câmara, meu posicionamento seguiu essa linha jurisprudencial.
19.	Nestes autos, todavia, após detida leitura dos fundamentos postos pelo eminente representante do Ministério Público junto ao TCU, percebi que a via até então adotada pelo TCU apresenta lacuna lógica essencial. 
20.	Quando o TCU nega registro, essa decisão clama por fundamento jurídico necessariamente vinculado à sua ilegalidade.  Nesse contexto, ao decidir o mérito da matéria, há apenas duas vias possíveis: legalidade ou ilegalidade.
21.	A Resolução TCU 206/2007, ao estabelecer procedimentos para exame, apreciação e registro dos atos de pessoal, define como o Tribunal conduzirá as deliberações desses atos:
"Art. 6º Ao apreciar os atos sujeitos a registro, o Tribunal: 
I - considerará legais e ordenará o registro dos atos nos quais não tenham sido identificadas falhas ou inconsistências; 
II - considerará ilegais e negará o registro dos atos editados em desconformidade com a legislação pertinente. 
§ 1º Os atos que, a despeito de apresentarem algum tipo de inconsistência ou irregularidade em sua versão submetida ao exame do Tribunal, não estiverem dando ensejo, no momento de sua apreciação de mérito, a pagamentos irregulares, serão considerados legais, para fins de registro, com determinação: 
I - ao órgão ou à entidade de origem para efetivação das devidas anotações nos assentamentos funcionais dos servidores;"
22.	O texto acima transcrito teve sua redação incluída pela Resolução TCU 237/2010. Destaco que constam entre os "considerandos" dessa resolução importantes fundamentos para que o texto da Resolução 206/2007 tenha se estabelecido nos atuais moldes:
"Considerando a necessidade de dar maior celeridade ao processamento e julgamento de atos sujeitos a registro;
Considerando os recentes julgados do Supremo Tribunal Federal, que privilegiam a incidência do princípio da segurança jurídica, face ao princípio da legalidade, em atos sujeitos a registro com elevado tempo de constituição; e
..."	
23.	Assim, para examinar a legalidade do ato, a interpretação da lei frente ao mundo concreto, com as circunstâncias que o integram, é parte essencial da sua aplicação efetiva.
24.	No caso em tela, a validade expressamente definida originalmente para o concurso expirou a partir de julho de 2013, logo, caso seja observado apenas este fato, os atos estariam eivados de ilegalidade. Entretanto, o Ministério Público do Trabalho, na ação civil pública mencionada, demonstrou ter sido afrontada a regra constitucional de prévio concurso público em diversas contratações para os cargos para os quais havia candidatos aprovados que aguardavam convocação, legitimamente, e ainda dentro do prazo de validade. 
25.	Convencido da tese, o Judiciário então determinou que o administrador reparasse a ilegalidade com a contratação das pessoas aprovadas até o limite das vagas que haviam sido ocupadas de forma ilegal. 
26.	Não tenho a pretensão de convalidar a decisão do Poder Judiciário no sentido de afirmar que a melhor solução seria a que foi determinada. O ponto de análise aqui é cada ato de admissão e os fundamentos tomados pelo gestor público para emiti-los. Ao contratar os agentes de correios, o administrador o fez respaldado nos requisitos necessários: necessidade de contratação e candidatos aprovados em concurso público válido - ainda que essa validade tenha sido estabelecida judicialmente.
27.	Ante o contexto em que o administrador operava, avaliou aquele poder que contratar agentes temporários para realizar atividades previstas para cargos efetivos afrontaria a regra constitucional imposta no art. 37, inciso II. Sob tal pressuposto, o Judiciário determinou a contratação de candidatos preteridos durante a validade do concurso e, para tal, fixou novo prazo de validade do certame.
28.	Portanto, as admissões foram feitas valendo-se de fundamentos dentro da ordem jurídica: foi realizado concurso público, os candidatos foram aprovados, havia vagas e o prazo do concurso estava vigente, ainda que por provocação do MPT acolhida por via judicial. Logo, pode-se afirmar que os requisitos legais estavam cumpridos.
29.	Julgo relevante também trazer à discussão as consequências de eventual julgamento do TCU pela legalidade de atos que, em sua origem, padeceram de controvérsias jurídicas, como é o caso em tela.
30.	No que importa a eventual juízo pela definitividade de registro de ato de admissão pelo TCU, no voto condutor do Acórdão 3503/2016-TCU-Primeira Câmara, o relator ministro Benjamin Zymler assinala que "uma vez registrados os atos, seria defeso à origem, mesmo na hipótese de reforma da sentença trabalhista, desconstituí-los unilateralmente. É que, tratando-se de atos complexos, também o TCU teria de participar do eventual desfazimento das admissões...".
31.	Divirjo da conclusão do eminente ministro no quesito relacionado à participação do TCU no desfazimento das admissões. No mesmo sentido defendido pelo Parquet, noto que "o registro não produz efeito de "coisa julgada administrativa", mas tão somente reconhece determinado fato, que passa a ter definitividade dentro do mesmo panorama fático e normativo no qual foi concebido.".
32.	Também é fundamental destacar que, nestes autos, se trata de atos de admissão realizados por empresa pública, para contratação de empregados celetistas. Assim, diferente dos servidores estatutários, os empregados de empresas públicas não estão resguardados pelo atributo da estabilidade. Caso seja necessário ou conveniente aos Correios demitir funcionários, poderá fazê-lo sem condicionar o ato à atuação do TCU.
33.	É certo que em qualquer caso o registro do ato de admissão no TCU não garante imutabilidade da situação da pessoa admitida, nem mesmo para os servidores que têm estabilidade assegurada, afinal, o ato de admissão poderá perder seus efeitos por diversas razões, como, por exemplo, mediante simples demissão ou pedido de exoneração. Portanto, no caso das admissões, a aplicação do previsto na Súmula 6 do STF não pode ser vista como empecilho ao dever deste Tribunal de decidir no mérito sobre atos sobre os quais pairem controvérsias jurídicas, sob pena de, por essa via, condicionar sua atuação à atuação do Judiciário. Além disso, não é possível deixar de registrar que tais concepções jurídicas se amoldam ao entendimento vigente na Suprema Corte antes do recente julgamento do tema 445, de repercussão geral, no âmbito do RE 636.553.
34. 	Em relação à aplicação da Súmula 199 deste Tribunal, o texto expresso se restringe aos casos de "aposentadoria, reformas e pensões". As admissões não estão contempladas entre as situações albergadas pela salvaguarda do TCU.
35.	Deduzo do teor da Súmula 199 que, no caso de aposentadorias, reformas e pensões, se aplica a garantia, porque se tratam de direitos dos servidores sobre os quais o administrador não tem discricionariedade; já em relação a admissões, não há como deduzir a mesma rigidez. 
36.	Dito de outro modo, as admissões ora apreciadas se referem a empregos públicos. A ECT pode, desde que formalmente motivados os atos, demitir seus empregados, sem se requer a atuação do TCU para que produza efeitos. O mesmo ocorre no caso de eventual desfazimento da decisão judicial que prorrogou o concurso. Caso aconteça, a ECT poderá motivar o ato de demissão com base na desconstituição do decisum. 
37.	No julgamento do Recurso Extraordinário RE 589.998, com reconhecida repercussão geral, em 5/12/2018, o STF assim decidiu:
"O Tribunal, por maioria, acolheu parcialmente os embargos de declaração para fixar a seguinte tese: 'A Empresa Brasileira de Correios e Telégrafos - ECT tem o dever jurídico de motivar, em ato formal, a demissão de seus empregados'"
38.	No voto do relator, que conduziu à decisão, é expressamente admitido que:
"A ECT não precisa enquadrar seus motivos em alguma das hipóteses previstas na legislação trabalhista como justa causa para dispensa de empregados. Ela permanece, tal como os agentes privados, em condições de dispensar seus funcionários sem justa causa, assumindo as consequências trabalhistas atreladas a tanto. O que dela se exige é apenas a indicação por escrito dos motivos da dispensa, sem prévio processo administrativo ou contraditório.
...
Admitir, portanto, a possibilidade de dispensa desses empregados sem justa causa foi o primeiro passo para que a questão posta no RE 589998 fosse, de fato, analisada pelo Tribunal."
39.	Assim, entendo que a premissa de que empregados de empresas públicas não detêm estabilidade é, por si só, razão para inferir que, nestes casos, a autoridade administrativa têm autoridade para decidir sobre dispensar o empregado sem que isso passe pelo crivo do TCU. Isto é, caso a ECT, por quaisquer razões formalmente motivadas, dispense empregados, estes não poderão arguir a seu favor o fato de o TCU ter registrado o seu ato de admissão. 
40.	Concluo, portanto, que apreciar os atos pela legalidade não cria nem obrigações para o administrador nem direitos para os empregados. Por outro lado, deixar de apreciar esses atos mantém esta Corte em falta quanto ao seu dever legal. Apenas negar registro, sem avaliar a legalidade, mantém o ato em estado de espera e, na prática, corresponde a sobrestar o julgamento, uma vez que, em não fazendo quando provocado, precisará fazê-lo em algum momento futuro.
CONCLUSÃO
41.	Retomando os principais pontos que discorri neste voto, relembro que a jurisprudência corrente neste Tribunal sobre os atos de admissão da ECT tem se pronunciado somente em relação a não registrar os atos, sem manifestar-se expressamente quanto à legalidade dos atos de admissão como os que são objeto destes autos, relativos ao concurso regido pelo Edital 011/2011, cuja validade foi prorrogada por decisão judicial, no âmbito da Ação Civil Pública 0001035.92-2013.5.10.0015 - Tribunal Regional do Trabalho da 10ª Região.
42.	Considero que há elementos suficientes para que o Tribunal passe a adotar solução divergente, uma vez que não julgar equivale a postergar o cumprimento do dever legal imposto pelo art. 1º, inciso V, da Lei 8.443/92 e a não observar as orientações da Resolução TCU 206/2007.
43.	Quanto ao mérito dos atos, observo que, a despeito de a validade original do concurso ao qual se vinculam ter expirado antes das contratações, na ocasião do ato de admissão os requisitos formais estavam presentes, posto que havia decisão judicial que delimitava a atuação do administrador público, no sentido de que reparasse o direito dos aprovados no concurso preteridos por profissionais temporários para realizar as atribuições do cargo para o qual concorreram. De modo que, nos termos da Resolução TCU 206/2007, estão presentes os atributos necessários à legalidade dos atos.
44.	Ainda em relação à atuação do TCU, no cumprimento da competência de apreciar os atos de admissão, não há risco de que ao fazê-lo venha a cercear a atuação futura do administrador. Após o trânsito em julgado da decisão, caso o gestor seja impelido a alterar o ato e dispensar os empregados contratados, o registro concedido pelo TCU não poderá interferir no ato motivado da ECT. 
45.	Em vista dessas considerações, com as devidas vênias à unidade instrutiva, altero meu posicionamento manifestado em julgados anteriores, e adoto nestes autos os fundamentos então delineados pelo representante do MPTCU e as razões por mim aduzidas, para considerar legais os atos de admissão e conceder-lhes registro.
	Ante o exposto, VOTO por que o Tribunal adote a minuta de acórdão que submeto à consideração deste colegiado.
TCU, Sala das Sessões Ministro Luciano Brandão Alves de Souza, em 11 de março de 2020.
ANA ARRAES 
Relatora

Na sessão de 11 de março de 2020, o e. Min. Benjamin Zymler pediu vista do presente processo, oportunidade em que foi adiada a discussão da matéria objeto dos autos. Em seu voto revisor dissentiu da proposta por mim apresentada, por considerar imprópria a emissão de juízo de legalidade relativamente às contratações realizadas posteriormente à expiração do prazo improrrogável do concurso público. Como conclusão, propôs considerar os atos ilegais e negar-lhes registro.
2. 	Após analisar as questões trazidas por Sua Excelência, observo que a despeito de as propostas terem encaminhamentos opostos, no caso em exame há poucas diferenças práticas, tendo em vista que o posicionamento pela ilegalidade dos atos não implicará em desfazimento das contratações, haja vista o provimento jurisdicional que lhes garante a continuidade. 
3.	Também agradeço ao ministro revisor pela alteração em sua proposta para que o Tribunal em vez de apenas "negar registro ao ato", explicite efetivamente a decisão sobre o mérito do ato de admissão, julgando-lhe ilegal para, então, negar o registro.
4.	Portanto, a despeito de considerar válidas as avaliações por mim delineadas no voto inicial, acompanho a solução de mérito do revisor para considerar ilegais os atos, em razão da pouca distinção prática da aplicação entre as duas propostas e do acolhimento, pelo revisor, da indicação expressa na parte dispositiva do acórdão do juízo de mérito sobre os atos em apreço.
Ante o exposto, acompanho a proposta apresentada por Sua Excelência, e voto por que seja adotada a deliberação ora submetida a este Colegiado.
TCU, em tagDataSessao.
ANA ARRAES 
Relatora

Em exame, dez admissões de pessoal promovidas pela Diretoria Regional da Empresa Brasileira de Correios e Telégrafos (ECT) em São Paulo Interior (DR/SPI) .
2.	Todas as contratações foram realizadas quando já expirado o prazo regulamentar de validade do respectivo concurso público, regido pelo Edital 11/2011. A prorrogação excepcional se deu por força de ordem judicial, então proferida em caráter liminar, na Ação Civil Pública (ACP) 0001035-92-2013-5-10-0015, em curso na Justiça do Trabalho.
3.	Instruindo o feito, a Secretaria de Fiscalização de Pessoal (Sefip) , na linha de inúmeros precedentes de ambas as Câmaras desta Corte, sugere a negativa de registro das admissões, sem prejuízo de deixar assente que seus efeitos permanecem resguardados enquanto subsistente a sentença judicial que estendeu o prazo de validade do certame.
4.	O Ministério Público, em parecer subscrito pelo Procurador Marinus Eduardo de Vries Marsico, diverge da unidade técnica, posicionando-se favoravelmente ao registro dos atos. Para o parquet,
a) ao limitar-se a "negar registro", o Tribunal deixa de se manifestar sobre a legalidade ou ilegalidade das admissões, o que implica em "atentar não apenas ao princípio da motivação, à teoria dos motivos determinantes, mas também aos princípios do contraditório e da ampla defesa, pois submete os interessados sujeitos a um juízo arbitrário, sem fundamentação ou motivação que possa ser recorrida ou contraditada";
b) a hipótese dos autos não encerra inconstitucionalidade, uma vez que as admissões foram realizadas dentro do prazo máximo de validade dos concursos admitido pela Carta (quatro anos) ;
c) "não são tão raros os casos em que um candidato batalha na justiça durante anos para obter enfim o direito à nomeação para um cargo público que estava sendo negado pela Administração. Nesses casos, não importa o fato de o prazo de validade do concurso prestado pelo interessado ter vencido, pois pressupõe-se uma suspensão da condição resolutiva da validade do concurso, no caso, o prazo previsto em edital. Tal presunção se faz necessária para se garantir o direito pleiteado, e dar efetividade à sentença judicial proferida";
d) o registro do ato pelo TCU não produz efeito de "coisa julgada administrativa", não impedindo, por exemplo, ulterior pedido de exoneração ou demissão decorrente de processo administrativo disciplinar.
5.	Na sessão de 11/3/2020, a eminente Ministra Ana Arraes, relatora do feito, apresentou voto acompanhando as conclusões do parquet.
6.	Com as vênias de estilo, permito-me dissentir de Sua Excelência.
7.	De plano, observo que a proposta oferecida pela unidade técnica não é imotivada ou arbitrária. Na realidade, os fundamentos da negativa de registro estão expressa e inequivocamente indicados na instrução, o que se faz mediante transcrição do voto condutor do Acórdão 3503/2016-TCU-Primeira Câmara, apontado como precedente. Reproduzo o trecho (peça 14, item 10; destaques acrescentados) :
"10. Para melhor elucidação, trazemos à colação trechos do Voto condutor do citado Acórdão 3503/2016-TCU-Primeira Câmara, de relatoria do Ministro Benjamin Zymler, cuja sessão ocorreu em 31/05/2016:   
'10. Afora a inusitada indefinição quanto ao termo final do prazo de validade do concurso de 2011, chama especial atenção, no caso, a generalidade e a abrangência da sentença, que não especificou o quantitativo de empregos públicos ocupados de forma supostamente irregular e tampouco delimitou as dependências da ECT em que a falha teria ocorrido. Assim, mesmo unidades sem nenhum contrato temporário em vigor estão, pelo menos até o trânsito em julgado da deliberação, impedidas de selecionar empregados efetivos por meio de um novo certame, apenas podendo admitir os candidatos integrantes do chamado cadastro de reserva, aprovados, como dito, no concurso já há muito expirado.
11. Em tais circunstâncias, considero de todo imprópria a emissão de juízo de legalidade relativamente a essas contratações.
12. Aliás, seria incongruente emitir um tal juízo de legalidade, ordenando o registro das admissões, e, em paralelo, orientar a estatal a promover 'automaticamente' o desligamento dos empregados, 'com efeitos ex tunc', na hipótese de revogação da ordem judicial, como ora sugere o Ministério Público. 
13. De fato, uma vez registrados os atos, seria defeso à origem, mesmo na hipótese de reforma da sentença trabalhista, desconstituí-los unilateralmente. É que, tratando-se de atos complexos, também o TCU teria de participar do eventual desfazimento das admissões, consoante pacífica jurisprudência do Supremo Tribunal Federal (STF) , talhada em sua súmula nº 6:
'A revogação ou anulação, pelo Poder Executivo, de aposentadoria, ou qualquer outro ato aprovado pelo Tribunal de Contas, não produz efeitos antes de aprovada por aquele Tribunal, ressalvada a competência revisora do Judiciário.'
14. Entendimento semelhante, vale dizer, encontra-se na súmula 199 desta Corte: 
'Salvo por sua determinação, não podem ser cancelados pela autoridade administrativa concedente os atos originários ou de alterações, relativos a aposentadoria, reformas e pensões, já registrados pelo Tribunal de Contas, ao apreciar-lhes a legalidade, no uso da sua competência constitucional.'"
8.	Eis aí a precisa declinação das razões para a negativa de registro propugnada pela Sefip, bem assim para as deliberações do Tribunal proferidas no mesmo sentido.
9.	Aliás, nesse ponto, creio não ser demasiado esclarecer que as fórmulas dispositivas "considerar ilegal e negar registro" e "negar registro" - a exemplo do que se dá, noutro sentido, com "considerar legal e deferir o registro" e "deferir o registro" - são absolutamente equivalentes em seu significado e em seus efeitos. É que a finalidade última da apreciação dos atos complexos de pessoal pelas Cortes de Contas é o aperfeiçoamento (hipótese de registro) ou o desfazimento desses atos (hipótese de negativa de registro) , de modo que o elemento essencial da parte dispositiva das deliberações da espécie é a prescrição - ou o juízo - quanto ao registro propriamente dito. A mera omissão do preâmbulo "considerar ilegal" não torna a segunda fórmula imotivada, assim como sua presença, por si só, não torna a primeira motivada. Em ambos os casos, a existência ou não de fundamentação deve ser aferida no trecho dedicado à análise da matéria, e não na parte dispositiva da decisão.  
10.	Relativamente à ilação de que qualquer concurso público pode ser estendido por até quatro anos, não a tenho como a melhor exegese do texto constitucional:
"Art. 37. A administração pública direta e indireta de qualquer dos Poderes da União, dos Estados, do Distrito Federal e dos Municípios obedecerá aos princípios de legalidade, impessoalidade, moralidade, publicidade e eficiência e, também, ao seguinte: 
............................................................................................................................................
III - o prazo de validade do concurso público será de até dois anos, prorrogável uma vez, por igual período;
IV - durante o prazo improrrogável previsto no edital de convocação, aquele aprovado em concurso público de provas ou de provas e títulos será convocado com prioridade sobre novos concursados para assumir cargo ou emprego, na carreira" (grifei) .
11.	A meu ver, parece certo que a expressão "igual período", presente no inciso III, refere-se ao prazo inicial de validade do concurso, que poderá ser de "até dois anos". Destarte, se o prazo original for de seis meses, por exemplo, este será, na exata dicção da Carta, "prorrogável uma vez, por igual período", a saber, outros seis meses, totalizando doze meses. Tal compreensão é reforçada pela disposição do inciso IV, onde se alude ao "prazo improrrogável previsto no edital de convocação". Logo, no mesmo exemplo, qualquer convocação efetuada após o decurso do prazo de doze meses contado a partir da homologação do certame - "prazo improrrogável" - será ofensiva à Constituição. 
12.	O concurso realizado pela ECT em 2011 teve seu prazo inicial de validade expirado em 29/7/2012; com a prorrogação, estendeu-se até 29/7/2013. Como todas as admissões aqui tratadas ocorreram em 2014, todas se deram, nesse particular, em desconformidade com o preceito constitucional.
13.	Ainda nesse quesito, também se faz pertinente consignar que a sentença proferida na ACP 0001035-92-2013-5-10-0015, ora discutida, é substancialmente distinta daquelas outras decisões judiciais referidas pelo ilustre Procurador, as quais por vezes implicam - em caráter incidental - a suspensão casuística da validade de concursos públicos.
14.	De fato, na ACP em tela, a Justiça do Trabalho não determinou objetivamente a contratação de nenhum candidato em específico, tampouco indicou o quantitativo de vagas reservadas no certame e muito menos as qualificou: antes, simplesmente estendeu o prazo de validade "até que se alcance o número de contratações necessárias, de forma a reduzir as contratações temporárias às situações efetivamente emergenciais e de duração reduzida" (cf. sentença de primeiro grau proferida em 19/11/2014) .
15.	Isso se deu porque o Ministério Público do Trabalho, autor da ação, deixou de indicar os empregos públicos ocupados de forma supostamente irregular e até mesmo de discriminar as dependências dos Correios em que a falha teria se verificado. De acordo com a sentença, a própria estatal deveria se incumbir de realizar um "estudo de dimensionamento do seu quadro de pessoal".
16.	Ocorre, todavia, que a ECT não reconhece a existência em seus quadros de contratações de pessoal efetuadas em desconformidade com a legislação de regência. Antes, tem reiteradamente argumentado em juízo (cf. voto que sustenta a sentença de segundo grau proferida em 1/6/2016) :
"que não há prova da existência de vagas efetivas sendo ocupadas por trabalhadores temporários, até porque inexistentes postos efetivos vagos; 
que se utiliza da contratação de mão de obra temporária conforme os requisitos legais, considerando as diversas situações sazonais de acréscimo extraordinário de serviços que enfrenta; 
que, levando-se em conta o seu atual quadro efetivo - de aproximadamente 120 mil trabalhadores -, as férias e afastamentos destes já seria suficiente para justificar a contratação de mão de obra temporária, a fim de manter contínua e eficiente a prestação de serviços da demandada; 
que a coexistência de contratos de mão de obra temporária e de concursos vigentes não revela, por si só, a preterição alegada pelo autor; 
que o processo de concretização de vagas efetivas no âmbito da ECT é complexo e demorado, pois dependente da anuência de órgãos externos à demandada; 
que a condenação quanto a efetuar estudo de dimensionamento de pessoal e, a partir deste, proceder a convocação de aprovados em concurso público, tem caráter subjetivo e abstrato e adentra na gestão da ECT, ultrapassando a função jurisdicional, que se restringiria ao exame da legalidade dos atos administrativos no caso concreto".
17.	Portanto, o que se tem, concretamente, é um concurso público cuja vigência, em sua plenitude, já se estende por nove anos, sem nenhum sinal de solução no horizonte.
18.	Nessas circunstâncias, como afirmei no precedente reproduzido na instrução da unidade técnica, considero de todo imprópria a emissão de juízo de legalidade relativamente às contratações realizadas posteriormente à expiração do prazo improrrogável do concurso público.
19.	Tal compreensão, cumpre anotar, encontra respaldo inclusive na jurisprudência do Superior Tribunal de Justiça (STJ) , como ilustra a decisão proferida no RMS 39236:
Ementa"RECURSO EM MANDADO DE SEGURANÇA. ADMINISTRATIVO. CONCURSO PÚBLICO. NÃO NOMEAÇÃO DE CANDIDATOS APROVADOS. DECADÊNCIA. TERMO INICIAL. TÉRMINO DO PRAZO DE VALIDADE DO CONCURSO. PRORROGAÇÃO DO PRAZO DE VALIDADE. PREVISÃO EDITALÍCIA. ATO DISCRICIONÁRIO.1. Cuida-se, na origem, de mandado de segurança impetrado contra ato do Governador do Estado de Goiás consubstanciado na omissão da Administração Pública em proceder as nomeações dos impetrantes, regularmente aprovados no cadastro de reserva do concurso público realizado pela AGANP - Agência Goiana de Administração e Negócios Públicos para provimento dos cargos de Assistente de Gestor Administrativo - Área Geral, em detrimento da existência de vagas, para as quais, foram contratados servidores comissionados e temporários e ainda por preterição da ordem classificatória.2. A jurisprudência esta Corte Superior é pacífica no sentido de que o termo inicial para a contagem do prazo decadencial do mandado de segurança contra a ausência de nomeação de candidato aprovado em concurso público é a data do término do prazo de validade do certame. 3. No presente caso, a publicação da homologação do certame ocorreu em 24.4.2006. O edital (item 103) que normatizou o concurso público para o referido cargo dispôs que o prazo de validade seria de um ano, a contar da data da publicação da homologação do resultado final, podendo ser prorrogado por igual período. O prazo de validade foi prorrogado até 24.4.2008. A presente ação mandamental só foi impetrada em 15.4.2011 (fl. 2, e-STJ) , ou seja, após o prazo de 120 dias.4. O argumento de que não há que se falar em decadência pois o concurso estaria válido até os dias de hoje, em razão de decisão judicial que prorrogou indefinidamente a validade do concurso, não prospera.5. A prorrogação, por prazo indefinido, da validade do concurso, é vedada pela regra do art. 37, inciso III, da Constituição Federal. Dessa forma, a prorrogação do prazo de validade do concurso público não poderia ser fixada fora da previsão do edital que determinou que o prazo de validade seria de um ano, prorrogável por igual período. Até porque 'a prorrogação do prazo de validade do concurso público é faculdade outorgada à Administração, exercida segundo critérios de conveniência e oportunidade, os quais não estão suscetíveis de exame pelo Poder Judiciário' (AgRg no RMS 30.641/MT, Rel. Ministro GILSON DIPP, QUINTA TURMA, julgado em 07/02/2012, DJe 14/02/2012) .6. Recurso ordinário não provido" (, Rel. Ministro Mauro Campbell Marques, Segunda Turma, julgado em 13/11/2012, DJe 21/11/2012) .20.	Do voto condutor desse acórdão, colhe-se a informação de que o imbróglio teve início com uma ação civil pública proposta pelo Ministério Público de Goiás denunciando, no âmbito da AGANP, "preterição na ordem classificatória durante o interregno de eficácia do concurso, materializada pela contratação de pessoal em caráter precário (comissionados e temporários) para o desempenho de serviços afetos às funções atribuídas ao cargo público de provimento efetivo". Na sequência, foi exarada decisão judicial estendendo o prazo de validade do certame por tempo indefinido, situação, como se vê, notavelmente parecida com a verificada no presente processo.21.	Sem embargo, quanto às consequências de um eventual registro dos atos pelo Tribunal, jamais cogitei, como sugere o parquet, de "coisa julgada administrativa" ou de impedimento para a ulterior exoneração ou demissão dos empregados. O que efetivamente afirmei é aquilo que a unidade técnica transcreveu na instrução, reproduzido no item 7 deste voto revisor. Repito (grifos acrescidos) :
"12. Aliás, seria incongruente emitir um tal juízo de legalidade, ordenando o registro das admissões, e, em paralelo, orientar a estatal a promover 'automaticamente' o desligamento dos empregados, 'com efeitos ex tunc', na hipótese de revogação da ordem judicial, como ora sugere o Ministério Público. 
13. De fato, uma vez registrados os atos, seria defeso à origem, mesmo na hipótese de reforma da sentença trabalhista, desconstituí-los unilateralmente. É que, tratando-se de atos complexos, também o TCU teria de participar do eventual desfazimento das admissões, consoante pacífica jurisprudência do Supremo Tribunal Federal (STF) , talhada em sua súmula nº 6:
'A revogação ou anulação, pelo Poder Executivo, de aposentadoria, ou qualquer outro ato aprovado pelo Tribunal de Contas, não produz efeitos antes de aprovada por aquele Tribunal, ressalvada a competência revisora do Judiciário.'
14. Entendimento semelhante, vale dizer, encontra-se na súmula 199 desta Corte: 
'Salvo por sua determinação, não podem ser cancelados pela autoridade administrativa concedente os atos originários ou de alterações, relativos a aposentadoria, reformas e pensões, já registrados pelo Tribunal de Contas, ao apreciar-lhes a legalidade, no uso da sua competência constitucional.'"
22.	Ora, se o ato é complexo, requerendo para sua formação o concurso do órgão de origem e desta Corte de Contas, não há como conceber que, para sua desconstituição administrativa, com efeitos ex tunc, a participação do TCU seja prescindível.
23.	Logo, a se deferir o registro dos atos com base na inquinada decisão judicial, sua eventual desconstituição igualmente requererá a prévia retirada do registro, sob pena de se assentar, ainda que tacitamente, a absoluta inocuidade do instituto.
24.	O indeferimento do registro, por outro lado, a par de não criar nenhum embaraço à plena eficácia do provimento jurisdicional, previne - na hipótese de revogação desse provimento - embaraços desnecessários no plano administrativo para o restabelecimento do status quo ante.
25.	Recentemente, este Colegiado se deparou com uma situação que bem ilustra os percalços por vezes associados ao registro de atos de admissão vinculados a decisões judiciais. No caso, o Senado Federal admitiu uma servidora com base em provimento judicial mais tarde tornado sem efeito. A apelação da interessada ainda não foi apreciada pelo Judiciário. Ocorre que o TCU efetuou o registro do ato, num primeiro momento. Interpelado pelo Ministério Público Federal sobre a manutenção da servidora em seus quadros, a despeito da desconstituição da sentença que de início lhe fora favorável, o Senado argumentou que, em face do registro pelo TCU, não poderia afastar a interessada. Diante da iminente expiração do prazo para a revisão de ofício da admissão, o Tribunal se viu compelido a cancelar o registro inicial e determinar o sobrestamento do feito até o advento de decisão judicial definitiva sobre a questão (v. Acórdão 2079/2019-TCU-Plenário) .
26.	Por fim, faço breve menção a duas recentes decisões do Supremo Tribunal Federal que, segundo entendo, corroboram a solução sugerida pela Sefip.
27.	A primeira é a tese de repercussão geral fixada no RE 636.653:
"Em atenção aos princípios da segurança jurídica e da confiança legítima, os Tribunais de Contas estão sujeitos ao prazo de 5 anos para o julgamento da legalidade do ato de concessão inicial de aposentadoria, reforma ou pensão, a contar da chegada do processo à respectiva Corte de Contas" (rel. Ministro Gilmar Mendes; julgado em 19/2/2020) .
28.	Com isso, tem-se que, se é temerário, de um lado, registrar atos de pessoal com respaldo em decisões judiciais passíveis de modificação, de outro, doravante, aguardar o respectivo trânsito em julgado pode mesmo inviabilizar a manifestação tempestiva do Tribunal sobre o assunto. No caso destes autos, por exemplo, o processo judicial já se arrasta há sete anos sem decisão definitiva, prazo já bem superior àquele estipulado pelo STF para o pronunciamento desta Casa. 
29.	A segunda menção é à tese fixada, também em regime de repercussão geral, no RE 960.429:
"Compete à Justiça comum processar e julgar controvérsias relacionadas à fase pré-contratual de seleção e de admissão de pessoal e eventual nulidade do certame em face da Administração Pública, direta e indireta, nas hipóteses em que adotado o regime celetista de contratação de pessoal" (rel. Ministro Gilmar Mendes; julgado em 5/3/2020) .
30.	Fixada, pois, a competência exclusiva da Justiça Federal nas causas envolvendo concursos públicos para contratação de pessoal pelas empresas estatais, é bastante provável que a sentença trabalhista proferida na Ação Civil Pública 0001035-92-2013-5-10-0015 - como dito, ainda não transitada em julgado - em algum momento venha a ser desconstituída, o que implicará a necessidade de o TCU, caso proceda ao registro dos atos tratados neste processo, ter de revisitar o tema para retirar o registro.
31.	Lembro, de passagem, que a existência de decisão judicial na gênese de ato administrativo não impõe, necessariamente, seu registro pelo TCU. O ponto, inclusive, já foi abordado pelo STF, como na apreciação do MS 23.665-DF, quando o Ministro Maurício Corrêa, em voto acolhido à unanimidade pelo plenário da Corte Constitucional, anotou:
" (...) o Tribunal de Contas pode negar o registro de atos de aposentadoria, ainda quando objeto de decisões originárias de juízes ou tribunais, salvo aquelas em que for parte e que tenham como finalidade específica o registro respectivo."
32.	Em tempo, tendo a eminente Ministra Ana Arraes manifestado sua concordância, no caso concreto, com a essência do encaminhamenho aqui defendido, nada tenho a objetar quanto à adoção da fórmula "considerar ilegais e negar registro aos atos", ora sugerida por Sua Excelência.
TCU, Sala das Sessões Ministro Luciano Brandão Alves de Souza, em 6 de maio de 2020.
BENJAMIN ZYMLER 
Relator